【裁判字號】    97,交上易,346
【裁判日期】    980227
【裁判案由】    過失傷害
【裁判全文】
臺灣高等法院刑事判決               97年度交上易字第346號
上  訴  人
即  被  告  乙○○
選任辯護人  吳宜財律師
上列上訴人因業務過失傷害案件，不服臺灣臺北地方法院97年度
交易字第467 號，中華民國97年10月20日第一審判決（起訴案號
：臺灣臺北地方法院檢察署97年度偵字第8679號），提起上訴，
本院判決如下：
    主  文
原判決撤銷。
乙○○犯業務過失傷害罪，處有期徒刑肆月，如易科罰金，以新
臺幣壹仟元折算壹日。
    事  實
一、乙○○領有職業小客車駕駛執照，係營業小客車司機，為從
    事駕駛業務之人。其於民國96年11月22日11時20分許，駕駛
    所有之車牌號碼3E-028號營業小客車，沿臺北市○○路南向
    北方向停放在15號前之計程車排班區內，本應注意汽車臨時
    停車或停車，開啟或關閉車門時，應注意行人、其他車輛，
    並讓其先行，而當時天氣晴朗、日間自然光線、交岔路口附
    近、柏油路面、乾燥、無缺陷、無障礙物、視距良好，依當
    時情形，並無不能注意之情事，竟疏於注意及此，即冒然開
    啟營業小客車之左前車門，適有騎乘腳踏車行駛於同向後方
    之甲○○，因乙○○此突然之舉措閃避不及碰撞上開車輛車
    門，致受有頸椎損傷，頸脊髓中央症候群併頸椎3/4 、4/5
    節椎間盤突出及狹窄等傷害。乙○○肇事後，臺北市政府警
    察局交通大隊警員據報前往處理，於尚未發覺犯罪嫌疑人之
    前，表明其係肇事者，自首並願接受裁判。
二、案經甲○○訴由臺灣臺北地方法院檢察署檢察官偵查起訴。
    理  由
一、訊據被告對於上開事實坦承不諱，核與證人即告訴人甲○○
    於偵查中及本院之證述相符，並有道路交通事故現場圖、被
    告及告訴人之交通事故談話紀錄表、道路交通事故調查報告
     (一)、 (二)各1 份、現場照片11張在卷可稽。告訴人受有
    頸椎損傷，頸脊髓中央症候群併頸椎3/4 、4/5 節椎間盤突
    出及狹窄之傷害，亦有行政院國軍退除役官兵輔導委員會臺
    北榮民總醫院（下稱臺北榮民總醫院）門字第52835 號診斷
    證明書（見警方刑事案件移送書卷第32頁）、病歷（見原審
    卷第26頁至第59頁）、國立臺灣大學醫學院附設醫院診字第
    96113349號診斷證明書（見原審卷第72頁）、病歷（見原審
    卷第62頁至第98頁）各1 份附卷可憑。而「汽車臨時停車或
    停車，開啟或關閉車門時，應注意行人、其他車輛，並讓其
    先行」，道路交通安全規則第112 條第3 項定有明文，依案
    發當時天氣晴朗、日間自然光線、交岔路口附近、柏油路面
    、乾燥、無缺陷、無障礙物、視距良好，被告對上開情況並
    無不能注意之情事，竟疏於注意，冒然開啟車門，致告訴人
    騎乘之腳踏車閃避不及發生碰撞，被告之行為顯有過失，並
    與告訴人所受傷害間有相當因果關係。
二、被告之選任辯護人雖為被告辯稱：被告駕駛之車輛係處於靜
    止狀態，並無駕駛行為，非屬「業務」範疇；告訴人有疏於
    注意車前狀況之過失，且超速，亦未穿戴護具，與有過失；
    告訴人所受傷害係舊疾，並非車禍所造成等語。惟查：
(一)刑法上所謂業務，係指個人基於其社會地位繼續反覆所執行
    之事務，包括主要業務及其附隨之準備工作與輔助事務在內
    （最高法院89年度台上字第8075號判例參照），被告以駕駛
    營業小客車為業，當屬從事業務之人。上開道路交通安全規
    則第112 條第3 項規定，係規範駕駛人在車輛「停車」狀態
    ，開啟或關閉車門時應行注意之義務，此本為一般汽車駕駛
    人所應注意遵守之事項，被告為考領有職業小客車駕駛執照
    並從事駕駛職業小客車之人，對於上開規定自應知之甚稔，
    且其載客時需為客人開啟後車廂置放行李而經常上下車，更
    應確實遵守該規定。若謂其駕車行進方為從事業務，停車則
    非其業務，則被告駕駛車輛行進，必有等停紅燈及停車下車
    之時刻，其駕車豈非有忽從事業務，忽非從事業務而斷斷續
    續割裂，寧有是理？是被告是否從事業務，繫於其所駕駛者
    為營業小客車，非其是否在行進中，而被告係將車輛停放計
    程車排班區內等待載客，自係正從事其駕駛業務甚明。
(二)證人李光前於警詢雖證稱告訴人當時腳踏車速度不算慢等語
    ，惟此係其主觀上之認知，且以人力踏踩之腳踏車其速度有
    限，是道路交通安全規則對腳踏車之慢車並無規範其行車速
    限，復未規範須騎乘者須載護具，辯護人指稱告訴人超速及
    未穿戴護具亦與有過失云云，自不足採。再被告於警詢已供
    稱其停車打開車門，左腳才跨出一小步就聽見碰一聲，就看
    到甲○○直接撞上其車門摔落地面，足見被告係突然開啟車
    門致告訴人閃避不及，亦難認告訴人有未注意車前狀況之過
    失。
(三)再告訴人前無頸椎損傷之舊傷，其所受之上開傷勢，應與車
    禍造成之跌落地面有關，有臺北榮民總醫院97年9 月22日北
    總企字第0970019175號函函覆明確（見原審卷第25頁）。另
    參酌告訴人案發當日經送台大醫院之相關護理評估表記載住
    院情形，分別有起居需要協助，屬高危個案（見原審卷第78
    頁評估表）、具高危險性感染、左手麻、高危險性跌倒等問
    題（見原審卷第80頁計劃表）、下床需有人協助，跌倒危險
    性高（見原審卷第82頁評估表），及告訴人出院時仍需他人
    協助，屬高危個案（見原審卷第83頁出院規劃記錄表）、「
    左上肢麻痛存... 下床活動需戴頸圈保護... 雙上肢麻痛觸
    電感存（見原審卷第86頁護理紀錄）等以上各情，在在顯示
    告訴人案發撞擊車門所造成之傷害顯非輕微，倘其原本即有
    該等舊疾，其行動能力已經不便，豈有仍騎乘腳踏車在外遊
    逛之可能，辯護人所指告訴人傷害係屬其本身之疾病所致，
    而非車禍所造成云云，不足採信。本件事證已臻明確，被告
    犯行堪以認定，應予依法論科。
三、核被告所為，係犯刑法第284 條第2 項之業務過失傷害罪。
    又本件車禍發生後，被告於到場處理之警員知悉何人為肇事
    者前，即向警員主動告知係肇事者，此有臺北市○○○○○
    道路交通事故肇事人自首紀錄表1 份在卷可證，是被告既於
    犯罪未發覺前即自首而接受裁判，符合自首之規定，依刑法
    第62條前段之規定，減輕其刑。
四、原審對被告論罪科刑，固非無見。然被告於原審已質疑告訴
    人騎車速度過快（原審卷第106 頁），顯有爭執告訴人是否
    亦有過失，原判決對此告訴人是否與有過失一節未置一詞，
    自有判決理由不備之違誤，被告上訴雖無理由，但原判決既
    有上開可議之處，應由本院將之撤銷改判。爰審酌被告以駕
    駛營業小客車為業，其駕駛行為關係多數乘客及用路人之安
    全，對於道路之交通安全本應較一般人更為注意，竟疏未注
    意開啟車門時應讓後方之人車先行，嚴重威脅他人之安全，
    並因本件違規肇事造成告訴人之身心痛苦，迄今未與告訴人
    達成和解並賠償損失，惟其素行良好，無前科紀錄，並自首
    接受裁判，犯後坦承犯行等一切情狀，量處如主文第2 項所
    示之刑，以資懲儆，併諭知易科罰金之折算標準。
據上論斷，應依刑事訴訟法第369 條第1 項前段、第364 條、第
299 條第1 項前段，刑法第284 條第2 項、第62條前段、第41條
第1 項前段，刑法施行法第1 條之1 ，判決如主文。
本案經檢察官孫冀薇到庭執行職務。
中    華    民    國    98    年    2    月    27    日
                  刑事第十五庭  審判長法  官  吳昭瑩
                                      法  官  李釱任
                                      法  官  李正紀
以上正本證明與原本無異。
不得上訴。
                                      書記官  鄭信昱
中    華    民    國    98    年    2     月    27    日
附錄本案論罪科刑法條：
中華民國刑法第284 條第2 項
從事業務之人，因業務上之過失傷害人者，處1 年以下有期徒刑
、拘役或1,000 元以下罰金，致重傷者，處3 年以下有期徒刑、
拘役或2,000 元以下罰金。


司法院資訊處製作；財團法人民間司法改革基金會備份。
